臺灣高雄地方法院刑事判決　　　　　　　110年度訴字第114號
公　訴　人　臺灣高雄地方檢察署檢察官　　　　　　　　
被　　　告　羅有吏




選任辯護人　吳淑靜律師
上列被告因傷害案件，經檢察官提起公訴（109年度偵字第21271
號），本院判決如下：
    主  文
羅有吏無罪。
    理  由
一、公訴意旨略以：被告羅有吏於民國109 年6 月24日14時35分
    許，駕駛車牌號碼000-0000號營業貨櫃曳引車（下稱乙車）
    ，行經高雄市○鎮區○○路0 號前，與前方由告訴人張○益
    所駕駛車牌號碼000-0000號營業貨櫃曳引車（下稱甲車）發
    生行車糾紛，被告明知大力推車門可能導致站在車子與車門
    中間之人遭車門夾傷，而不違背其本意，基於傷害之不確定
    故意，於告訴人返回車上拿取鐵管時，用力推車門，致站在
    車子與車門中間之告訴人因此受有左側前臂壓砸傷、左手腕
    紅3x0.2 公分、2x1 公分等傷害，因認被告係涉犯刑法第27
    7 條第1 項傷害罪嫌等語。
二、按犯罪事實應依證據認定之，無證據不得認定犯罪事實，不
    能證明被告犯罪者，應諭知無罪之判決，刑事訴訟法第154
    條第2 項、第301 條第1 項分別定有明文。又犯罪事實之認
    定，應憑證據，如未能發現相當證據，或證據不足以證明，
    自不能以推測或擬制之方法，作為裁判基礎（最高法院40年
    台上字第86號刑事判例意旨參照）。而認定犯罪事實所憑之
    證據，雖不以直接證據為限，間接證據亦包括在內，然而無
    論直接證據或間接證據，其為訴訟上之證明，須於通常一般
    之人均不致有所懷疑，而得確信其為真實之程度者，始得據
    為有罪之認定，倘其證明尚未達到此一程度，而有合理之懷
    疑存在而無從使事實審法院得有罪之確信時，即應由法院為
    諭知被告無罪之判決。次按，所謂正當防衛，係指對於現在
    不法之侵害，出於防衛自己或他人權利之行為而言，此觀刑
    法第23條前段之規定甚明。而侵害行為業已進行或正在持續
    者，均屬現在之侵害，須待該行為失敗無法發生結果，或攻
    擊者行為已完全結束或終局放棄，始得謂侵害業已過去。又
    正當防衛乃源於個人保護及維護法秩序原則，係屬正對不正
    之權利行使，並不要求防衛者使用較為無效或根本不可靠之
    措施。苟防衛者未出於權利濫用，而以防衛之意思，則防衛
    方法不以出於不得己或唯一為必要，只要得以終結侵害並及
    時保護被侵害之法益，均屬客觀必要之防衛行為。又防衛行
    為是否客觀必要，應就侵害或攻擊行為之方式、重輕、緩急
    與危險性等因素，並參酌侵害或攻擊當時，防衛者可資運用
    之防衛措施等客觀情狀而綜合判斷。
三、公訴意旨認被告涉犯上開傷害罪嫌，無非係以被告於警詢及
    偵查中之供述、告訴人於警詢及偵查中之指訴、杏和醫院診
    斷證明書等件為其論據。訊據被告堅詞否認有何上開犯行，
    辯稱：當時告訴人要拿鐵管，我要阻止他拿鐵管傷害我，所
    以推車門阻止，我是正當防衛等語。經查：
（一）被告於上開時、地，明知大力推車門，可能導致站在車子
      與車門中間之告訴人遭車門夾傷，仍在告訴人至其駕駛之
      甲車上拿取鐵管之際，用力推甲車之車門，致告訴人因此
      受有左側前臂壓砸傷、左手腕紅3x0.2 公分、2x1 公分之
      傷害等情，業據告訴人於警詢、偵訊、本院審理中指訴明
      確，並有杏和醫院診斷證明書、本院勘驗筆錄暨行車紀錄
      器截圖各1 份在卷可稽（見高雄市政府警察局前鎮分局高
      市警前分偵字第10972415200 號卷〈下稱警卷〉第3 至5
      頁、第7 至10頁，臺灣高雄地方檢察署109 年度偵字第21
      271 號卷〈下稱偵卷〉第23至26頁，本院110 年度訴字第
      114 號卷〈下稱本院卷〉第97至98頁、第113 至117 頁、
      第148 至160 頁），亦為被告所自承（見本院卷第37頁）
      ，此部分之事實，固堪認定。
（二）本案被告推車門之行為，該當刑法第23條第1 項正當防衛
      之要件，理由如下：
    1.查，被告與告訴人因行車糾紛而爆發衝突，告訴人嘗試拉
      被告下車理論未果後，奔回其駕駛之甲車內，欲拿取鐵管
      教訓被告。而被告用力推甲車車門時，正逢告訴人拿取鐵
      管之際等節，業據告訴人於本院審理中證稱：當時我是走
      外側，被告從右邊路肩超我的車，惡意逼車，我就緊急煞
      車，把我的右車窗搖下來要跟他理論，我也聽不懂他講什
      麼，兩人就在那邊吵，然後我就跳下去要攀爬他的窗戶，
      要抓他下來理論，他故意往前衝，害我直接摔出去大約有
      1 、2 公尺，我摔出去的時候我就很氣，而且被告身材比
      我壯，我衝回車上拿鐵管。我要拿鐵管時，被告直接衝過
      來推車門，我左手小手臂被夾到，手已經麻掉了，後來我
      就把鐵管拿出來，他一下子就把鐵管搶走了等語明確（見
      本院卷第148 至150 頁、第152 頁、第156 頁、第160 頁
      ）。此與本院勘驗甲車行車紀錄器顯示：（行車紀錄器畫
      面時間：06/24/2020，14:32:48至14:33:02）畫面起初，
      告訴人駕駛之甲車停駛於外側車道，告訴人下車並伸手示
      意要右方車道之駕駛下車，隨後自影片右方離開畫面。影
      片畫面右方，被告駕駛之乙車往前行駛，告訴人攀爬於乙
      車駕駛座外側車門。乙車煞車燈恆亮，告訴人自乙車駕駛
      座車門跌落地面，乙車停駛。告訴人起身並朝甲車之副駕
      駛座方向跑離影片畫面。被告旋即下車，往告訴人跑離之
      方向離開影片畫面；（行車紀錄器畫面時間：06/24/2020
      ，14:33:02至14:33:48）甲車行車紀錄器畫面晃動。而後
      畫面中除旁邊車道經過之車輛外，均無其他動靜（見本院
      卷第97至98頁）情節互核相符；復佐以當時被告係站在告
      訴人持鐵管可立即揮擊之範圍，而告訴人欲拿取之鐵管，
      原係用於開貨櫃門，直徑約5 公分，長度約65公分，客觀
      上對身體、生命安全具相當之威脅性乙情，此據告訴人證
      述明確，並有鐵管照片1 張在卷可參（見警卷第37頁，本
      院卷第154 頁、第159 至160 頁），堪認依現場情狀，被
      告在推車門阻止告訴人時，其生命、身體健康法益受到現
      在不法侵害無訛，其辯稱係正當防衛，尚屬有據。至告訴
      人雖稱其返回車上持鐵管之目的，係為「正當防衛」云云
      ，然觀諸雙方發生行車糾紛後，係告訴人執意要求被告下
      車，並積極動手向被告尋釁，始爆發肢體衝突，而過程中
      被告均係扮演被動角色，坐在其駕駛座上，直至告訴人返
      回車上欲拿武器，方下車阻止，自難認當時告訴人有何受
      到不法侵害，而須持鐵管自我防衛之情狀存在。況告訴人
      亦證稱其係因摔至地面後，心生憤怒，故衝回車上拿鐵管
      等語，衡諸常情，其目的當係教訓被告甚明，告訴人稱其
      係為正當防衛，顯係迴護自身之詞，難認可採。
    2.又參諸被告用力推車門夾告訴人，趁隙搶下告訴人所持鐵
      管後，始終將鐵管置於身後，並打電話報警等情，業據告
      訴人於本院審理中證述明確（見本院卷第160 頁），此情
      亦經本院勘驗上開行車紀錄器畫面顯示：（行車紀錄器畫
      面時間：06/24/2020，14:33:49至14:41:45）影片畫面右
      方，被告手持鐵管（紅圈處）走回乙車，告訴人跟隨於後
      並持續向被告理論。告訴人伸手自被告後方搶鐵管，兩人
      拉扯，被告搶下鐵管並將鐵管置於身後。告訴人靠近被告
      並阻擋其返回乙車，被告則以右手推告訴人右肩，告訴人
      亦因而向後踉蹌，被告並以右手持鐵管置於身側，兩人站
      在乙車車門旁持續理論。兩人理論之期間，被告爬回乙車
      再下車，兩人站立於乙車車門旁時，雖偶有揮動或比劃手
      部之動作，惟未見兩人有攻擊彼此之舉動；（行車紀錄器
      畫面時間：06/24/2020，14:41:46至14:43:25）被告返回
      乙車駕駛座，告訴人則於乙車旁來回走動、查看左手傷勢
      至員警到場等情節互核相符，並有手機報案截圖1 紙在卷
      可憑（見本院卷第98頁、第109 至117 頁、第139 頁）。
      衡諸常情，倘被告推車門意在傷害告訴人，其搶下客觀上
      更具殺傷力之鐵管後，大可再持之毆打告訴人，遂行其目
      的。然被告始終將鐵管置於身後，防範告訴人將鐵管再次
      取走，處於被動防禦之狀態，且其主動報警，阻止雙方衝
      突繼續擴大，益見被告主觀上應係避免自己遭鐵管攻擊，
      基於正當防衛之目的而推車門至明。
    3.再衡諸告訴人爬起並奔回甲車至開車門取鐵管，而被告見
      狀即下車追上之過程，僅有幾秒乙節，此有上開勘驗筆錄
      可考（見本院卷第98頁），足見被告當下判斷、反應之時
      間甚短，衡諸常情，被告在情急之下，為防免自身受到盛
      怒之告訴人持鐵管攻擊，選擇推車門暫時阻止告訴人之行
      動，固造成告訴人受有上開左手傷勢，然被告手無寸鐵，
      又已陷入隨時遭鐵管揮擊之危險情境，任何一個理性之第
      三人處於被告當時所面臨之情狀，均可能採取同樣強度之
      防衛行為。尚且被告搶下鐵管，告訴人失去攻擊之武器後
      ，雙方衝突亦隨之冷靜、逐漸平息，堪認被告選擇推車門
      ，係屬適當且有效排除不法侵害之最輕微手段，並未逾越
      保護其自己人身安全之必要程度，應評價為正當防衛行為
      ，且並未過當。
（三）綜上所述，被告前開所辯，應屬可採。本案被告所為造成
      告訴人前開傷勢，既係對於告訴人現在不法之侵害，出於
      防衛意思而為之正當防衛行為，合於刑法第23條前段之正
      當防衛要件，其行為雖造成告訴人受傷，然並無防衛過當
      情事，依法核屬不罰。從而，公訴人所持之前開論據，均
      無法採為認定被告犯罪之證據，本院依卷內現存全部證據
      資料，復查無其他證據足資認定被告確有檢察官所起訴之
      犯行，即屬不能證明被告犯罪，自應為被告無罪之諭知。
四、末按，刑事訴訟之審判，採彈劾主義，亦即不告不理原則，
    案件須經起訴，繫屬於法院，法院始有審判之義務，審判之
    事實範圍，自應以起訴之事實為範圍，如事實已經起訴而未
    予裁判或未經起訴而予裁判，既均違背上開原則，自屬當然
    違法，此觀刑事訴訟法第268 條及第379 條第12款規定自明
    ；惟因國家對單一性案件僅有一個刑罰權，此種案件之全部
    事實自不容割裂，而應合一裁判，故同法第267 條規定「檢
    察官就犯罪事實之一部起訴者，其效力及於全部」，此即所
    謂審判不可分，亦即審判事實範圍之擴張，此種事實之擴張
    ，須以未經起訴之事實（學術上有稱為「潛在事實」）與已
    經起訴之事實（學術上有稱為「顯在事實」）俱屬有罪且互
    有實質上或裁判上一罪之不可分關係為前提，始無礙於審判
    事實與起訴事實之同一性，如其中之一部不能證明犯罪，既
    與他部無不可分關係，自無合一裁判之餘地（最高法院86年
    度台上字第3764號判決意旨、最高法院100 年台上字第4476
    號判決意旨參照）。查，公訴檢察官於本院審理中以言詞擴
    張起訴之犯罪事實略以：被告與告訴人發生行車糾紛後，基
    於傷害之故意，明知告訴人攀爬於其車門上，仍緊急煞車造
    成攀爬在車門上之告訴人跌落地面，致告訴人因而受有左耳
    聽力障礙、頸鈍傷、頸椎第5 至7 節椎間盤突出與狹窄併外
    傷性神經根病變、頸胸椎骨軟骨瘤等傷害，且基於社會事實
    同一，時間、空間之密接性，此部分傷害罪嫌與本案起訴部
    分有一罪關係等語（見本院第99頁、第169 頁、第172 頁）
    。然檢察官提起公訴之部分，業經本院認應為無罪之諭知，
    已如前述，揆諸上開說明，審判中以言詞擴張之部分，即與
    檢察官提起公訴之犯罪事實無裁判上不可分關係，本院無從
    併就檢察官擴張犯罪事實之部分進行審理，附此敘明。
據上論斷，應依刑事訴訟法第301條第1項，判決如主文。
本案經檢察官游淑玟提起公訴，檢察官姜麗儒到庭執行職務。
中    華    民    國  110     年    11    月    10    日
                  刑事第十二庭  審判長法  官  蔡書瑜
                                      法  官  李承曄
                                      法  官  楊甯伃
以上正本證明與原本無異。
如不服本判決應於收受送達後20日內向本院提出上訴書狀，並應
敘述具體理由；如未敘述上訴理由者，應於上訴期間屆滿後20日
內向本院補提理由書（均須按他造當事人之人數附繕本）「切勿
逕送上級法院」。
因疫情而遲誤不變期間，得向法院聲請回復原狀。
中    華    民    國   110    年    11    月    10    日
                                      書記官  陳蓉柔